【裁判字號】    99,抗,1110
【裁判日期】    990930
【裁判案由】    聲明異議
【裁判全文】
臺灣高等法院民事裁定                  99年度抗字第1110號
抗  告  人  乙○○
上列抗告人因與相對人甲○○間聲明異議事件，抗告人對於中華
民國99年6月11日臺灣桃園地方法院99年度執事聲字第58號裁定
提起抗告，本院裁定如下：
    主  文
抗告駁回。
抗告訴訟費用由抗告人負擔。
    理  由
一、本件抗告人於原法院聲明異議意旨略以：伊任職於桃園縣東
    興國民中學，每月實際約可領取新臺幣(下同)4萬5,000元，
    因每週五、六、日，須至台北市東區參加佛學禪修課程，為
    利搭乘台北捷運往返，並專心潛修佛學，遂選擇於台北縣板
    橋市租屋，且伊有意再進修研究所，此亦利於在補教資源豐
    富之台北市報名上課，再佐以伊繳納租金之轉帳記錄，足見
    伊台北縣板橋市租屋，不僅實在且屬必要。又伊雖有劉修毓
    、劉煜明2名兄長，然渠等並無工作收入，有財政部臺灣省
    北區國稅局綜合所得稅各類所得資料清單可憑，足見2人無
    扶養父母之能力。其中劉煜明屬輕度肢體障礙者，需父母從
    旁照料。劉修毓尚且積欠健保費及滯納金1萬9,924元，自顧
    不暇，亦無扶養父母之能力，故伊每月給付父母扶養費1萬
    5,000元，應屬維持其生活所需之負擔，若再扣押伊每月薪
    資3分之1，則伊僅能留存約1,000元使用，顯與強制執行法
    第52條酌留債務人生活費用規定之意旨不符，為此，聲明異
    議等語。
二、按債務人對於第三人之債權，係維持債務人及其共同生活之
    親屬生活所必需者，不得為強制執行，強制執行法第122條
    定有明文。又「人民於私法上之債權，係憲法第15條財產權
    保障之範圍，國家為保護人民私法上之債權，設有民事強制
    執行制度，俾使債權人得依據執行名義，聲請執行法院，使
    用強制手段，對於債務人之財產加以執行，以實現其債權，
    至債務人於強制執行中，雖有忍受國家強制力之義務，惟為
    維護其受憲法第15條所保障之生存權及其他基本人權，立法
    者仍得衡酌債權人私法上債權實現及債務人生存保護必要，
    於不違反憲法第7條及第23條之範圍內，立法禁止對於債務
    人部分財產之執行。強制執行法第52條、第53條規定，禁止
    查封債務人及其共同生活親屬2個月間生活所必需之食物、
    燃料及金錢，以及其他為維持生活所必需之財物，並於第12
    2條規定，債務人對於第三人之債權，係維持債務人及其共
    同生活之親屬生活所必需者，不得為強制執行……，雖因此
    限制債權人之債權實現，但為保障債務人及其共同生活之親
    屬之生存權所必要，尚無違於憲法上之比例原則。」（大法
    官會議釋字第596號解釋理由意旨參照）足見，前開有關禁
    止對債務人財產為強制執行之規定，其目的係在給予債務人
    及其共同生活親屬最低程度之生活保障。而所謂維持債務人
    及其共同生活之親屬生活所必需，係指依一般社會觀念，維
    持其最低生活客觀上所不可缺少者而言，是否生活所必需，
    應就債務人之身分地位、經濟狀況、其共同生活之親屬人數
    ，及當地社會生活水準等情形認定之。另債務人主張其對於
    第三人之債權係維持「本人及其共同生活之親屬生活所必需
    」者，依強制執行法第30條之1準用民事訴訟法第277條之規
    定，應由債務人就其主張有利於己之事實，負舉證之責。
三、原裁定以：查本件相對人以原法院97年度簡上移調字第4號
    調解筆錄為執行名義，聲請就抗告人對於第三人桃園縣立東
    興國中之薪資債權強制執行，經原法院於民國（下同）99年
    2月11日以桃院永99司執英字第10145號執行命令，扣押抗告
    人對於第三人每月得支領之各項薪資債權3分之1，第三人並
    於同年月24日回覆於同年4月起依上開執行命令扣押抗告人
    之薪資，原法院於99年3月3日以桃院永99司執英字第10145
    號執行命令移轉上開債權予相對人。次查，抗告人自承每月
    實領薪資為4萬5,676元，其雖表示每月須給付父母扶養費約
    1萬5,000元，惟經原法院依職權調閱抗告人父母所得、財產
    資料，查得異議人母親名下尚有房屋1棟、土地1筆及車輛1
    台，財產總額約116萬1,430元，有稅務電子閘門財產所得調
    件明細表在卷可稽 (見原法院卷第20至22頁)，可認抗告人
    父母存有資產，無不能維持生活之情事，無需抗告人扶養。
    又抗告人對外既負有債務，即應勉力減少生活支出以清償債
    務，抗告人設籍於桃園縣龍潭鄉○○路19號，工作地點亦位
    於桃園縣中壢市，僅為參加佛學禪修課程及補習之便，另於
    台北縣板橋市租屋並每月支付租金7,500元。上開佛學禪修
    課程及補習僅為抗告人修行及進修所需，非維持生活客觀上
    所不可缺少，抗告人因而另行租屋所生之費用，尚非生活必
    要費用。抗告人雖另稱須償還貸款、給付保險費云云，然上
    開債務亦非維持生活所必需者，且基於債權平等原則，本無
    優先受償之理，是亦不得作為主張減少扣押金額之理由。審
    酌抗告人每月收入狀況，及其身為國民中學教師之地位，每
    月扣押抗告人薪資債權3分之1後，抗告人每月尚留有約3萬
    元所得可資運用，應足以維持其最低生活客觀上所不可缺少
    之程度。原法院據以裁定駁回抗告人之聲明異議，經核尚無
    不合。
四、抗告意旨雖主張：其母親名下不動產係為居住所必需，且尚
    設定有本金最高限額500萬元之抵押權，故每月給付父母1萬
    5,000元之扶養費，應屬維持生活所必需。在板橋租屋除為
    進修便利交通外，更係出於堅信與維護宗教信仰之目的，其
    租屋費用應屬維持生活客觀上不可或缺云云。惟查，上開不
    動產係獨棟透天建物，依所設定抵押權達500萬元，堪認其
    價值不斐，而抗告人並未能舉證證明該抵押權所擔保債權之
    數額，僅以其母親積欠房屋稅、汽車牌照稅等未清繳，尚難
    認其父母不能維持生活而需抗告人每月給付1萬5,000元。且
    該不動產係透天三層建物，應足敷一家居住，抗告人設籍該
    處，亦在附近任教職，竟遠在板橋市另為租屋，進而主張為
    修習佛學，其另為租屋費用係生活所必需云云。惟依一般社
    會觀念，尚難認此為維持其最低生活客觀上所不可缺少者，
    亦難據此即謂對其宗教信仰自由有所限制。抗告意旨猶執前
    詞，指摘原裁定不當，求予廢棄，非有理由。
五、據上論結，本件抗告為無理由，爰裁定如主文。
中    華    民    國    99    年    9     月    30    日
                  民事第十八庭
                      審判長法  官  魏麗娟
                            法  官  吳麗惠
                            法  官  黃明發
正本係照原本作成。
不得再抗告。
中    華    民    國    99    年    9     月    30    日
                            書記官  顧倪淑貞

司法院資訊處製作；財團法人民間司法改革基金會備份。
